【裁判字號】    90,重家上,1
【裁判日期】    900425
【裁判案由】    確認繼承權不存在
【裁判全文】
臺灣高等法院民事判決  九十年度重家上字第一號
      上  訴  人    乙○○
      被上訴人      甲○○
右當事人間確認繼承權不存在事件，上訴人對於中華民國八十九年十月三十一日臺灣
桃園地方法院八十八年度重家訴字第三號第一審判決提起上訴，本院判決如左：
    主      文
上訴駁回。
第二審訴訟費用由上訴人負擔。
    事      實
甲、聲明
一、上訴人方面：
    (一)原判決廢棄。(二)駁回被上訴人在第一審之訴。
二、被上訴人方面：
    駁回上訴。
乙、陳述
一、兩造不爭執之點
    (一)上訴人於五十七年八月八日申請印鑑證明，背面書寫「不光榮財產，不願意繼
      承」。
    (二)上訴人與被繼承人盧木火確曾因所有權移轉登記之事件涉訟。
二、兩造爭執之點
    (一)事實上之爭點
      1.上訴人對盧木火有無「拒絕扶養」及「侮辱」之情事。
      2.是否因上訴人發覺盧木火盜賣上訴人之土地後，盧木火始懷恨在心，以訴訟
        、非訟方法造成相關證據，剝奪已登記在上訴人名下之財產及欲讓上訴人無
        法繼承先祖遺產。
    (二)法律上之爭點
      被上訴人有無即受確認判決之法律上利益。
   理      由
一、被上訴人起訴主張：兩造之被繼承人盧木火因上訴人有拒絕扶養及侮辱之情事，
    認已構成對盧木火重大精神之虐待及侮辱，因而於五十八年八月十三日在台灣台
    北地方法院（以下簡稱台北地院）公證處作成上訴人不得繼承之認證，依民法第
    一千一百四十五條第一項第五款之規定，上訴人對於盧木火之遺產應無繼承權。
    而盧木火於五十七年間，曾以上訴人不負扶養義務為由，向台北地院起訴請求撤
    銷其對上訴人門牌號碼台北市○○街四八號房地所有權之贈與，獲得勝訴判決確
    定，上訴人不僅不支付扶養費用予被繼承人，且被繼承人長年臥病期間，從未前
    來向被繼承人噓寒問暖盡人子照顧父母之孝道，甚且於五十七年八月間竟請領其
    之印鑑證明並該印鑑證明書背面書寫「不光榮之財產，不願繼承」等語，明指被
    繼承人盧木火之財產係以不正當方法取得，藉以羞辱被繼承人，該印鑑證明及背
    面所寫之字句確係上訴人所交付並書寫者，又盧木火於六十二年二月間去世時，
    上訴人竟親自交來表明不願參與祭奠，並註明「父不慈子不孝‧‧‧人已世免葬
    瑪凌坑舊地，免遭他人之嘲笑‧‧‧」之書面，足證上訴人在被繼承人盧木火在
    世時，確有以言語予以重大侮辱情事甚明，為此求為判決如訴之聲明。
二、上訴人則以繼承人是否因對被繼承人之重大虐待或侮辱之情事而喪失繼承權，不
    得以被繼承人生前主觀意識而認定，尚須有具體事實足證確有重大之虐待或侮辱
    情事。又盧木火於五十七年至五十八年間經濟富裕，而上訴人該時正在桃園縣復
    興鄉仁村山地從事指導原住民種植香菇工作，生活清苦，八口之家難以溫飽，實
    無能力再扶養盧木火，故絕無盧木火所謂不予扶養或拒絕扶養之情事；況盧木火
    當時之經濟能力不可謂不優沃，實乃肇因於上訴人曾對被繼承人盜賣土地事實，
    提出告訴而懷恨在心所致，故盧木火認證書所述事實是屬其個人片面之陳述，且
    被上訴人起訴書上所列之盧木火遺產明細表上之財產均非盧木火生前辛勤血汗所
    購得，而係盧木火繼承兩造之祖父盧春波而來，基於中國固有先祖普遍照顧後輩
    子孫一脈相承之原則，盧木火僅係盧家一脈相承中之繼承人之一，實不宜由其個
    人之好惡，而遏止上訴人依法應受繼承先祖遺產之權利，而被上訴人係盧木火盜
    賣上訴人土地之共犯，其提起本件訴訟，無非係延續盧木火個人之情緒。而上訴
    人書寫「不光榮財產，不願意繼承」並非拋棄繼承權，實係因上訴人在發覺土地
    被盧木火盜賣後，質問盧木火，盧木火表示盜賣上訴人土地是為集資做生意，待
    賺錢後再購買之財產，仍會讓上訴人繼承，藉以安撫上訴人，上訴人對盧木火此
    說法甚感不滿，遂於五十七年八月八日申請印鑑證明一份，後書「不光榮財產不
    願意繼承」語句，以表示不願繼承盧木火以此不法手段盜賣上訴人土地集資做生
    意再購置之財產，惟此並不表示上訴人拋棄繼承先祖一貫遺留下來之財產。又盧
    木火之認證信函中片面指訴上訴人與其對簿公堂，上訴人自始未對自己先父提出
    告訴，何來對簿公堂？而盧木火所謂「對簿公堂」者，係指盧木火欲奪回登記在
    上訴人名義下之「台北市○○街四十八號房屋」而提起之民事訴訟，上訴人僅消
    極無奈的出庭抗辯，非上訴人對其不孝而好訟也。上訴後，另以被上訴人提起本
    件無即受確認判決之法律上利益等語抗辯。
三、關於被上訴人起訴有無即受確認判決之法律上利益
    (一)上訴人主張：被上訴人主張盧木火生前因上訴人對其有民法第一千一百四十五
      條第一項第五款之情事，而立書表示不讓上訴人繼承其遺產，設果有此事，則
      上訴人之繼承權早應於盧木火生前（即死亡前）為意思表示時即已喪失，基此
      ，當盧木火死亡時，上訴人已喪失繼承之應繼部分遺產，應由上訴人之直系親
      屬代位繼承，則被上訴人等之應繼分繼承權並無受任何侵害之虞，被上訴人起
      訴與提起確認之訴條件不符。
    (二)按法律關係之存在否不明確，致原告在私法上之地位有受侵害之危險，而此危
      險得以對於被告之確認判決除去之者，即得依民事訴訟法第二百四十七條之規
      定提起確認之訴（最高法院五十二年度台上字第一九二二號判例參照）。依民
      法第一千一百四十條規定，代位繼承係以第一順位之繼承人於繼承開始前死亡
      或喪失繼承權為要件，若第一順位之繼承人未喪失繼承權即無代位繼承之可言
      。本件被上訴人係請求確認上訴人對盧木火之繼承權不存在，並非確認被上訴
      人自己之應繼分為若干，上訴人否認曾對盧木火有重大虐待或侮辱之情事，即
      否認其繼承權已喪失，苟身為第一順位繼承人之上訴人未喪失繼承權，根本無
      代位繼承之問題可言。上訴人否認其繼承權已喪失，法律關係不明確，被上訴
      人請求確認，有即受確認判決之法律上利益，與上開法條之規定並無不合。
四、兩造爭點之論述
    兩造之爭點(一)上訴人對盧木火有無「拒絕扶養」及「侮辱」之情事。(二)是否因上
    訴人發覺盧木火盜賣上訴人之土地後，盧木火始懷恨在心，以訴訟、非訟方法造
    成相關證據，剝奪已登記在上訴人名下之財產及欲讓上訴人無法繼承先祖遺產。
  (一)事實之認定：
    1.上訴人對盧木火有無「拒絕扶養」及「侮辱」之情事。
      (1)被繼承人盧木火於五十八年八月十三日前往台北地院公證處撰述「‧‧‧
        不肖逆子榮茂始則拒絕扶養，繼而藉口改建房屋公然以書面張貼住屋牆壁，
        所用文字極盡叱罵之能事，最後對簿公堂‧‧‧逆子不肖如斯，不圖反哺，
        對余重大精神虐待及侮辱‧‧‧榮茂不認余為父，余亦不認伊為子，為特鄭
        重表示，榮茂不得為余之繼承人，余之財產不得由榮茂繼承‧‧‧」等語內
        容之書面，並請求認證等情，有台北地院公證處五十八年八月十三日認字第
        八八九號之認證書影本在卷可證（原審卷一第十四頁），上訴人復對上開認
        證書不爭執，應認被上訴人之主張為真實。
      (2)盧木火於五十七年年十一月廿七日，撰寫「吾與你母年老多病，日常生活須
        仰賴他人扶持與照顧，一生血汗工作所得無幾‧‧‧加上倆老体弱多病，吾
        已變成半身不遂，每月醫葯費用之開支浩大，非金造個人所能負擔‧‧‧詎
        料身為長子生活富裕的你，最近不僅不肯與金造共同負擔扶養重責‧‧‧茲
        決定吾倆生活費用及醫葯費用，你每月應負擔新台幣貳仟元正，並應於每月
        五日前送來．．」之信函，並請求台北地院公證處為認證後寄予上訴人，上
        訴人拒絕扶養盧木火，於盧木火病中亦不給付醫藥費，盧木火乃訴請撤銷原
        來之贈與，請求所有權移轉登記，並獲勝訴之終局判決等情，有被上訴人提
        出台北地院公證處五十七年十一月二十七日認字第一○二二號認證書、最高
        法院五十九年台上字第三九六一號等歷審民事判決書影本各一份附於原審卷
        一第八至十三頁可佐，而上訴人亦自承未支付扶養費用予被繼承人，僅辯稱
        ：被繼承人盧木火於五十七年至五十八年間經濟富裕，而上訴人該時生活清
        苦，八口之家難以溫飽，實無能力再扶養盧木火云云。
      (3)上訴人除拒絕扶養盧木火，於盧木火病中亦不給付醫藥費，未予探視，盧木
        火長年臥病期間，上訴人未前往向被繼承人噓寒問暖盡人子照顧父母之孝道
        。上訴人請求訊問其長子盧碩彬以證明上訴人在盧木火生病時有探視及照顧
        之事實，惟盧碩彬到院證稱：「‧‧‧我自己會常常回去照顧我祖父，至於
        我祖父生病期間我父親是否會回去照顧他我不清楚，我祖父生病的期間非常
        長‧‧‧」（本院卷第六一頁）。依被上訴人主張盧木火六十六歲就開始生
        病，七十二歲過世，是慢慢生病（本院卷第六三頁），以盧木火生病期間長
        達六年期間觀之，盧碩彬經常前往照顧生病之祖父均未遇見其父即上訴人，
        足證上訴人並未盡人子照顧父母之孝道。
      (4)上訴人自認於五十七年八月間請領印鑑證明時於該印鑑證明書背面書寫「不
        光榮之財產，不願繼承」等語，有印鑑證明影本乙份可憑。其抗辯此僅指盧
        木火自行購置之財產，不包括祖先遺留之財產，惟盧木火繼承其父親之遺產
        後即成為盧木火名下之財產，又如何區分那一部分係盧木火自己購買屬於不
        光榮之財產，那一部分屬於先祖所遺留為光榮之財產？
      (5)證人盧顯仁於原審到院證稱：「（被告在其父親生前有何侮辱情事）辱問父
        親生前做不光榮之事，致得帕金森症不能行走，印鑑證明書拿與原告時父親
        在場，父親罵被告不孝子」等情（原審卷一第八二頁）。另參諸被繼承人盧
        木火於六十二年二月間去世時，上訴人竟親自交來表明不願參與祭奠，並註
        明「父不慈子不孝．．．．．，人已世免葬瑪凌坑舊地，免遭他人之嘲笑．
        ．．．」之書面，亦經盧顯仁證述明確。上訴人抗辯前揭文書非上訴人書寫
        ，係盧顯仁偽造云云；惟據證人盧碩彬於本院證稱：「‧‧‧他不高興就會
        這樣，他也會貼大字報在我住家下面，他會這樣做我一點也不奇怪‧‧‧我
        祖父去世時我一個人去參加我祖父的葬禮，可能因為財產的關係所以我父親
        沒有去參加」（本院卷第六一、六二頁），足認上訴人未參加喪禮並交與被
        上訴人前揭文書屬實，上訴人之抗辯委無可採。
    2.是否因上訴人發覺盧木火盜賣上訴人之土地後，盧木火始懷恨在心，以訴訟、
      非訟方法造成相關證據，讓上訴人無法繼承遺產。
      (1)上訴人所述就登記為其名義坐落台北縣三重市○○○段長泰小段第一八一號
        土地向檢察官提出偽造文書之告訴，導致被繼承人盧木火被起訴一事，係在
        五十八、九年間，且檢察官起訴書及法院判決書所載之犯罪事實，係該土地
        之買賣價格有高價低報之情事，有使公務員登載不實及逃漏土地增值稅之犯
        行，並未認定被繼承人盧火木有「盜賣」該土地之犯罪行為，有臺灣臺北地
        方法院檢察官五十九年起字第六四九九號起訴書、台北地院五十九年度易字
        第三九二一號刑事判決、台北地方法院五十九年度更字第八四號刑事判決、
        臺灣高等法院六十年度上易字第一０二０號刑事判決影本各乙份可憑（原審
        卷二第八四頁以下）。而前述盧木火以上訴人未盡扶養義務為由，請求撤銷
        贈與房地所有權登記之訴訟，則係在五十七年即已提出，此從該訴訟第一審
        判決日期為五十七年三月卅一日即明，有台灣高等法院五十八年上字第一一
        四九號民事判決可憑（原審卷一第七三頁），縱令上訴人以台北地院判決書
        正本之製作日期為五十八年四月九日推斷該判決之宣判日期應為五十八年三
        月三十一日，亦不能進而推斷案號為五十八年訴字第五三七一號而非五十七
        年訴字第五三七一號，蓋案件如係五十八年收案，依通常情形其案號達五千
        號以上，且在三月底迅速宣判之可能性甚低。且被上訴人提出上訴人確有拒
        絕扶養及侮辱被繼承人盧木火等情事之證據，均係盧木火在民國五十七年及
        五十八年間即已作成而存在，有上開認證書可參，上訴人既自認未給付扶養
        費，何能謂盧木火作成認證之文書內容不實？再參以上訴人長子即證人盧碩
        彬之證詞「‧‧‧為何我父親三重的財產會被賣掉，後來好像變成我父親同
        意，當時我們的長輩也出來說叫我父親不要告我祖父，因為據我所知，我的
        祖父非常溫文儒雅，而且他告訴我家醜不可外揚，所以這件事情非常奇怪，
        我祖父從小就希望我不要像我父親一樣壞脾氣」（本院卷第六二頁）。苟非
        上訴人之行徑已令盧木火忍無可忍，以盧木火溫文儒雅、篤信家醜不可外揚
        之個性，怎可能至法院認證將家醜予以外揚之文書？則上訴人抗辯係其發覺
        盧木火盜賣登記為上訴人名義土地，盧木火懷恨在心始片面利用非訟及訴訟
        程序造成之相關證據云云，毫無足取。
      (2)導致被繼承人盧木火被檢察官自動檢舉以偽造文書之罪名起訴，乃肇因於上
        訴人確信係其被繼承人盧木火盜賣其土地（上訴人目前仍堅稱盧木火盜賣其
        土地），向檢察署提出告訴，雖上訴人提出告訴非針對被繼承人盧木火（參
        原審卷二第八四頁反面「‧‧‧告訴意旨以林秀林偽造文書將告訴人之土地
        移轉登記為其所有一節，經查此部分罪證不足」），惟盧木火係出賣人，林
        秀林為買受人，上訴人指稱林秀林偽造文書，基於犯罪事實相關及告訴不可
        分，檢察官自會調查盧木火有無偽造文書之情事。上訴人主張係基於孝心未
        對盧木火提出告訴及檢察官一念之仁未對盧木火訴以偽造文書罪責云云，洵
        非可採，上訴人有使盧木火受刑事處分之意圖，甚為明顯。
  (二)法律之適用：
    1.按對於被繼承人有重大之虐待或侮辱情事，經被繼承人表示其不得繼承者，喪
      失其繼承權。民法第一千一百四十五條第一項第五款定有明文。又對於被繼承
      人有重大之虐待或侮辱，虐待，乃對被繼承人之身體或精神，予以痛苦之謂；
      侮辱，則為對被繼承人之人格有毀損之謂。至於虐待或侮辱以重大為必要，重
      大與否，應以客觀情狀具體定之，不得由被繼承人之主觀意思決之。蓋本屬重
      大，而被繼承人不以之為重大，自可不表示其不得繼承；若原無重大性，而被
      繼承人竟視為重大，將其繼承權剝奪，則特留分制度即無意義，自有未合，故
      如以主觀為準，則重大二字之設，不具文，自非允當，亦非保護繼承人之道，
      是民法第一千一百四十五條第一項第五款喪失繼承權之要件有二：一為對於被
      繼承人有重大之虐待或侮辱；一為須經被繼承人表示繼承人不得繼承。
    2.民法第一千一百四十五條第一項第五款所謂對於被繼承人有重大虐待之情事，
      係指以身體上或精神上之痛苦加諸於被繼承人而言，凡對於被繼承人施加毆打
      、或對之負有扶養義務而惡意不予扶養者，固均屬之，即或被繼承人（父母）
      終年臥病在床，繼承人無不能探視之正當理由，而至被繼承人死亡時為止，始
      終不予探視者，衡諸我國重視孝道固有倫理，足致被繼承人感受精神上莫大痛
      苦之情節，亦應認有重大虐待之行為（最高法院七十四年台上字第一八七○號
      判例參照）。上訴人在盧木火長達六年之生病期間，不給付醫藥費，亦不前往
      探親、照顧，依前揭判例意旨，應認有重大虐待之行為。
    3.上訴人在印鑑證明書背面書寫「不光榮之財產，不願繼承」，並於盧木火在埸
      時交付被上訴人，明顯係要盧木火知悉其財產係不光榮得來；甚且辱罵盧木火
      做不光榮之事，致得帕金森症不能行走；對盧木火人格予以毀損，已構成對被
      繼承人有重大之侮辱。又向檢察官提出刑事告訴，致令盧木火須忍受自己之親
      生兒子為告訴人之痛苦。衡諸我國固有孝道倫理，即屬有具體情狀足以使被繼
      承人精神上感受莫大痛苦。
    4.盧木火之喪禮，上訴人非但不參加，且出具「父不慈子不孝‧‧‧人已世免葬
      瑪凌坑舊地，免遭他人之嘲笑‧‧‧」之書面，足證上訴人在被繼承人盧木火
      在世時，對被繼承人應有相當程度人格上之蔑視，亦甚明顯，是被上訴人主張
      有具體事實足證確有重大之虐待或侮辱情事，非僅只是被繼承人主觀上認為上
      訴人有重大之虐待或侮辱情事，應屬可採。
五、綜上所述，上訴人既符合民法第一千一百四十五條第一項第五款喪失繼承權之原
    因，即發生喪失繼承權之效力，溯及於繼承開始時發生效力，自始非為繼承人，
    從而，被上訴人起訴確認上訴人就被繼承人盧木火之遺產繼承權不存在，於法相
    符，應予准許。是則原審判決被上訴人勝訴，於法並無不合。上訴意旨指摘原判
    決不當，求予廢棄改判，為無理由，應予駁回。
六、兩造其餘主張及所提證據與本院上開論斷無涉或無違，不予贅述。
七、據上論結，本件上訴為無理由，依民事訴訟法第四百四十九條第一項、第七十八
    條，判決如主文。
中      華      民      國    九十      年      四      月    二十五    日
                                民事第九庭
                                    審判長法 官  吳 謙 仁
                                          法 官  林 樹 埔
                                          法 官  蘇 瑞 華
右正本係照原本作成。
如不服本判決，應於收受送達後二十日內向本院提出上訴書狀，其未表明上訴理由者
，應於提出上訴後二十日內向本院補提理由書狀（均須按他造當事人之人數附繕本）
上訴時應提出委任律師或具有律師資格之人之委任狀；委任有律師資格者，另應附具
律師及格證書及釋明委任人與受任人有民事訴訟法第四百六十六條之一第一項但書或
第二項（詳附註）所定關係之釋明文書影本。
中      華      民      國    九十      年      四      月    二十七    日
                                         書記官  賴 以 真
附註：
民事訴訟法第四百六十六條之一（第一項、第二項）：
對於第二審判決上訴，上訴人應委任律師為訴訟代理人。但上訴人或其法定代理人具
有律師資格者，不在此限。
上訴人之配偶、三親等內之血親、二親等內之姻親，或上訴人為法人、中央或地方機
關時，其所屬專任人員具有律師資格並經法院認為適當者，亦得為第三審訴訟代理人
。


司法院資訊處製作；財團法人民間司法改革基金會備份。
